【裁判字號】    97,訴,1460
【裁判日期】    970930
【裁判案由】    偽造文書等
【裁判全文】
臺灣臺北地方法院刑事判決              97年度訴字第1460號
公  訴  人  臺灣臺北地方法院檢察署檢察官
被      告  甲○○
上列被告因偽造文書案件，經檢察官提起公訴（96年度偵字第16
953號），本院判決如下：
    主  文
甲○○共同行使偽造公文書，足以生損害於公眾及他人，處有期
徒刑壹年陸月。扣案偽造之「臺灣臺北地方法院檢察署監管科書
記官陳育生」服務證壹紙、門號Ｚ000000000之sim卡
壹枚均沒收。緩刑參年，並應向乙○○支付新臺幣捌拾捌萬柒仟
元。
    事  實
一、甲○○與綽號「阿華」成年男子及其所屬詐騙集團成員共同
    基於意圖為自己不法所有之詐欺取財、行使偽造特種文書、
    行使偽造公文書、僭行公務員職權之犯意聯絡，以新臺幣（
    下同）1百萬元為計，甲○○每次得領取5萬元，逾1百萬元
    以上，即可再領取獎金10萬元之報酬而受僱於阿華，於民國
    96年8月13日在臺中縣豐原市○○路仁愛新村2號住處附近交
    付己之照片予阿華，而偽造係特種文書之「臺灣臺北地方法
    院檢察署監管科書記官陳育生」服務證，阿華即交付其所有
    門號0000000000之sim卡1枚及該偽造服務證予甲○○，甲○
    ○以該門號與阿華聯絡取款事宜。該詐騙集團成員於96年8
    月15日下午1時許至2時20分許分別以戶政事務所職員張惠敏
    、警官高文華、主任檢察官薛維平之名義向乙○○佯稱其帳
    戶疑似洗錢帳戶，該帳戶內不法所得須交予主任檢察官薛維
    平監管，並指派陳育生書記官向其收取帳戶款項，致乙○○
    信以為真而於同日下午4時30分許攜現金90萬元至臺北市○
    ○路與杭州南路口，甲○○即出示上開服務證而行使，冒充
    臺灣臺北地方法院檢察署（下稱臺北地檢署）書記官僭行財
    產扣押之公務員職權，足以生損害於臺北地檢署就其所屬人
    員管理及職務執行之正確性及陳育生本人，且致乙○○陷於
    錯誤，誤認甲○○係臺北地檢署承辦財產監管事務之書記官
    ，而當場交付90萬元，甲○○即將先前於同日下午4時許在
    乙○○臺北市○○路○段3號5樓之2住處附近某家便利商店所
    接收之偽造「臺北地檢署監管科90萬元」傳真收據1紙（未
    扣案）交乙○○收執而行使後，即搭乘駕不詳車號負責在場
    把風綽號「阿文」成年男子之自小客車離去，而將款項悉數
    交付阿華。該詐騙集團成員於翌日即96年8月16日上午9時30
    分許，承前接續犯意，以主任檢察官薛維平名義以電話向乙
    ○○佯稱：其寶華銀行帳戶內80萬元款項亦應交付監管。乙
    ○○因覺有異即刻報警，並虛應詐騙集團成員將依約交其監
    管。阿文即駕不詳車號之自小客車搭載甲○○至臺北市中正
    區○○○路與金華街口，由阿文負責把風，乙○○於同日中
    午12時30分許攜現金80萬元至該處，甲○○即承前意圖為自
    己不法所有之詐欺取財、行使偽造特種文書、行使偽造公文
    書、僭行公務員職權之接續犯意，將其於同日中午12時許在
    該處附近某家便利商店所接收之偽造「臺北地檢署監管科80
    萬元」傳真收據1紙交予乙○○收執而行使，旋經在場埋伏
    之警員當場逮捕而未遂，並扣得上開偽造服務證1紙及門號0
    000000000之sim卡1枚。
二、案經乙○○訴由臺北市政府警察局中正第一分局報請臺灣臺
    北地方法院檢察署檢察官偵查起訴。
    理  由
壹、證據能力：
    證人即告訴人戴建男警詢證詞及偵查中向檢察官所為之陳述
    ，雖屬被告以外之人於審判外之言詞陳述，惟其偵查中證詞
    業經具結，復查無顯不可信之情，而當事人就其警詢陳述於
    言詞辯論終結前均未爭執其證據能力，又未聲請傳訊，顯放
    棄行使詰問權，而本院審酌上開言詞陳述作成時之情況，尚
    無違法或不當之處，適為本案證據，依刑事訴訟法第159條
    之1第2項、第159條之5第2項規定，均具證據能力。至其餘
    資以認定被告犯罪事實之非供述證據（詳後述），亦查無違
    反法定程序取得之情，依同法第158條之4規定反面解釋，亦
    具證據能力。
貳、實體部分：
一、訊據被告甲○○就上開犯罪事實坦承不諱，核與證人即告訴
    人乙○○證述相符【臺灣臺北地方法院檢察署96年度偵字第
    16953號卷（下稱偵卷）第12至13、16至17、133至134頁】
    ，復有偽造「臺北地檢署監管科80萬元」收據影本、告訴人
    領回80萬元之贓物認領保管單在卷為證（偵卷第30、20頁）
    ，是被告自白與事實相符，本案事證明確，被告犯行堪以認
    定，應依法論科。
二、按「臺灣臺北地方法院檢察署監管科書記官陳育生」服務證
    ，係用以表示服務之證書，依司法院院解字第3918號解釋關
    於偽造在某機關任職證件應成立刑法第212條罪之見解，應
    認係特種文書。「臺北地檢署監管科」收據，係冒用公署名
    義所為之文書，顯屬公文書。起訴書雖誤載為私文書，惟經
    到庭檢察官當庭更正起訴法條，並經本院當庭告知此部分法
    條，而無礙被告行使防禦權，是核其所為，係犯刑法第216
    條、第211條行使偽造公文書罪、第339條第1項詐欺取財罪
    、第158條第1項僭行公務員職權罪、第216條、第212條行使
    偽造特種文書罪。其偽造特種文書之低度行為，經行使之高
    度行為所吸收，不另論罪。又偽造文書與行使本屬兩罪，如
    對於偽造行為並未參與實施，縱事後知其為偽造而行使，亦
    衹負行使責任，不應兼論偽造（最高法院51年臺上字第874
    號判例參照）。本案並無積極證據顯示被告就公文書及其上
    印文與所用印章之偽造行為，有所參與，自僅就行使行為負
    責。被告先後2次詐欺取財（按第2次未生取得財物之結果，
    而係未遂犯）、行使偽造公文書、行使偽造特種文書、僭行
    公務員職權之犯行，均係於密切接近之時地實施，侵害同一
    法益，且係出於同一詐騙告訴人之犯意所為，各行為獨立性
    極為薄弱，依一般社會健全觀念，在時間差距上，難以強行
    分開，在刑法評價上，以視為數個舉動之接續施行，合為包
    括一行為予以評價，較為合理，則屬接續犯，各論以包括一
    罪。被告與阿文、阿華及其所屬詐騙集團成員間就上開犯行
    ，有犯意聯絡及行為分擔，應論以共同正犯。被告以一行為
    觸犯上開4罪名，為想像競合犯，應依刑法第55條從一重之
    行使偽造公文書罪處斷。爰審酌被告前因違反國家安全法案
    件，經臺灣臺北地方法院檢察署檢察官為緩起訴處分確定，
    有臺灣高等法院被告前案紀錄表附卷為憑，素行尚可；而被
    告行使偽造公文書、特種文書冒充司法機關公務員僭行職權
    以取信告訴人，嚴重戕害司法機關威信且其詐欺金額頗鉅，
    惡性非輕；惟坦承犯行，犯後態度良好，且與告訴人成立和
    解，並已賠償1萬3千元，有和解書、郵政國內匯款執據（本
    院卷第13、36頁）在卷為證，堪認其深具悔意及尚未領得任
    何報酬、國中肄業智識程度、犯罪動機、目的、手段、生活
    狀況等一切情狀，量處如主文所示之刑。扣案偽造之服務證
    1張及門號0000000000之sim卡1枚，係共犯阿華所有而為被
    告供本案犯罪所用之物，業據被告供承屬實，爰依刑法第38
    條第1項第2款規定均宣告沒收。被告供為本案犯罪所用之「
    臺北地檢署監管科90萬元」收據（未扣案）、「臺北地檢署
    監管科80萬元」收據，業經交付告訴人，此據被告供認及告
    訴人證述屬實，而非被告所有，即無從宣告沒收。至其上偽
    造如附件所示2枚印文及所用之印章（均未扣案），因被告
    並無偽造公文書、偽造印章、印文之犯行（詳後述），而與
    被告本案行使犯行無涉，亦不於本案宣告沒收。又被告未曾
    因故意犯罪受有期徒刑以上刑之宣告，有上開前案紀錄表在
    卷可按，且坦承犯行，又深具悔意，依其智識程度，諒經此
    偵審程序當知警惕，信無再犯之虞，所宣告之刑以暫不執行
    為適當，爰依刑法第74條第1項第1款規定宣告緩刑3年，並
    依同條第2項第3款規定，命向告訴人支付88萬7千元，以勵
    自新
參、不另為無罪諭知部分：
一、公訴意旨另以：「臺北地檢署監管科90萬元」（未扣案）、
    「臺北地檢署監管科80萬元」2紙收據及其上如附件所示2枚
    印文與所用之印章，係被告所偽造，因認其涉犯刑法第211
    條偽造公文書、第217條偽造印章、印文罪嫌。
二、犯罪事實應依證據認定之，無證據不得認定犯罪事實。刑事
    訴訟法第154條第2項定有明文。而檢察官就起訴犯罪事實，
    應負提出證據及說服之實質舉證責任。倘所提證據不足積極
    證明被告有罪，基於無罪推定原則，自應諭知無罪判決。最
    高法院92年臺上字第128號判例意旨得資參照。
三、公訴人認被告涉犯上開罪嫌，係以卷附「臺北地檢署監管科
    80萬元」影本為其唯一論據。
四、訊據被告堅決否認有上開犯行，辯稱：該2紙收據係伊至便
    利商店接收傳真而得，並非伊偽造等語。查公訴人並未提出
    該2紙收據及其上印文、所用之印章係被告偽造之積極證據
    ，尚難僅以被告嗣行使2紙公文書，即遽認其就行使前之偽
    造文書、印章、印文亦有參與實施，自無從責令其就偽造印
    章、印文、偽造公文書之犯行負責，本院復查無其他證據證
    明被告有此犯行，本應就此部分諭知無罪，惟因公訴人認此
    部分若有罪與上開論罪部分有想像競合犯之裁判上一罪關係
    ，爰不另諭知無罪。
據上論斷，應依刑事訴訟法第299條第1項前段，刑法第28條、第
216條、第211條、第212條、第339條第1項、第158條第1項、第5
5條、第38條第1項第2款、第74條第1項第1款、第2項第3款，刑
法施行法第1條之1第1項、第2項前段，判決如主文。
本案經檢察官郭騰月到庭執行職務。
中    華    民    國    97    年    9     月    30    日
                    臺灣臺北地方法院刑事第14庭
                        審判長法  官  蔡坤湖
                              法  官  沈君玲
                              法  官  陳琪媛
以上正本證明與原本無異。
如不服本判決，應於判決送達後10日內向本院提出上訴狀（應抄
附繕本）。告訴人或被害人如對於本判決不服者，應具備理由請
求檢察官上訴，其上訴期間之計算係以檢察官收受判決正本之日
期為準。
                              書記官  陳豪達
中    華    民    國    97    年    9     月    30    日
附錄本案論罪科刑法條
中華民國刑法第216條
行使第210條至第215條之文書者，依偽造、變造文書或登載不實
事項或使登載不實事項之規定處斷。
中華民國刑法第211條
偽造、變造公文書，足以生損害於公眾或他人者，處1年以上7年
以下有期徒刑。
中華民國刑法第212條
偽造、變造護照、旅券、免許證、特許證及關於品行、能力服務
或其他相類之證書、介紹書，足以生損害於公眾或他人者，處1
年以下有期徒刑、拘役或3百元以下罰金。
中華民國刑法第158條
冒充公務員而行使其職權者，處3年以下有期徒刑、拘役或5百元
以下罰金。
冒充外國公務員而行使其職權者，亦同。
中華民國刑法第339條
意圖為自己或第三人不法之所有，以詐術使人將本人或第三人之
物交付者，處5年以下有期徒刑、拘役或科或併科1千元以下罰金
。
以前項方法得財產上不法之利益或使第三人得之者，亦同。
前二項之未遂犯罰之。


司法院資訊處製作；財團法人民間司法改革基金會備份。
